【裁判字號】    90,易,51
【裁判日期】    900816
【裁判案由】    誣告
【裁判全文】
臺灣臺南地方法院刑事判決                              九十年度易字第五一號
    公  訴  人  臺灣台南地方法院檢察署檢察官
    被      告  乙○○
右列被告因誣告案件，經檢察官提起公訴（八十九年度營偵字第一四七八號），本院
判決如左：
    主  文
乙○○無罪。
    理  由
一、公訴意旨略以：被告乙○○（原名王寶琴）明知其於民國八十六年三月五日換發
    領有之國民身分證，並未遺失，卻於八十八年九月十八日，未指明犯人，向台南
    縣學甲鎮戶政事務所謊報身分證遺失而申請補領新身分證，並於八十九年五、六
    月間，持該已報遺失之身分證質押與甲○○而向甲○○借款。嗣於八十九年九月
    六日警方人員查獲甲○○經營地下錢莊，而在甲○○處起出上述王寶琴身分證一
    紙，始悉上情，因認被告涉有刑法第一百七十一條第一項未指定犯人之誣告罪嫌
    。
二、按犯罪事實應依證據認定之，無證據不得推定其犯罪事實。又不能證明被告犯罪
    者，應諭知無罪之判決，刑事訴訟法第一百五十四條、第三百零一條第一項分別
    告犯罪者，應諭知無罪之判決，刑事訴訟法第一百五十四條、第三百零一條第一
    項分別定有明文。又事實之認定，應憑證據，如未能發現相當證據，或證據不足
    以證明，自不能以推測或擬制之方法，為裁判基礎；認定犯罪事實，所憑之證據
    ，雖不以直接證據為限，間接證據亦包括在內，然無論直接或間接證據，其為訴
    訟上之證明，須於通常一般之人均不致於有所懷疑，而得確信其為真實之程度者
    ，始得據之為有罪之認定，倘其證明尚未達到此一程度，而有合理性懷疑之存在
    時，即無從為有罪之認定，此亦有最高法院疵分別著有四十年台上字第八六號、
    七十六年台上字第四九八六號判例可資參照。又按誣告罪以向該管公務員誣告為
    構成要件，所謂該管公務員指於刑事或懲戒處分之實現，在職務上有受人申告之
    權之公務員而言，如非向該管公務員申告犯罪者，即與誣告罪之構成要件不符（
    最高法院二十九年上字第一五一六號、三十二年上字第六四六號判例參照）。此
    於刑法第一百七十一條第一項未指定犯人之誣告罪，所謂該管公務員，係指在職
    務上有權接受申告而開始刑事訴訟程序之公務員而言，被告如非向該管公務員誣
    告者，即與該條之構成要件有間，自不成立該條之罪。
三、本件公訴人認被告乙○○涉有右揭誣告犯行，無非以被告乙○○辯稱：其於八十
    七、八十八年間，將該遺失之身分證交付與甲○○供辦理股票抽籤事宜，嗣於八
    十九年九、十月間，其要辦理信用貸款時找不到身分證，經詢問證人甲○○後，
    不確定該身分證在何處，始重新申領身分證等情，經訊之證人甲○○證稱其並未
    曾向王寶琴借用身分證，是王寶琴於八十九年五、六月間持該身分證向其質押借
    款，其才持有王寶琴之身分證，是於警方查獲時，始知悉王寶琴改名叫乙○○，
    而認被告上述所辯顯與證人甲○○證述之情節不相一致，因認被告所辯可否採信
    ，殊值存疑，此外復有被告之補領國民身分證申請書、王寶琴身分證影本各一紙
    等資為依據。然訊據被告乙○○固坦承未曾於八十八年間，將身分證交付與甲○
    ○供辦理股票抽籤事宜，而確實於八十九年五月間持該已申報遺失之身分證向證
    人甲○○借貸，惟仍堅決否認有右揭犯行，辯稱：伊確實因為身分證遺失，找不
    到才會去申請補發身分證，嗣後雖找到該遺失之身分證，因怕先生知道其向他人
    借貸，始拿該已報遺失之身分證向證人甲○○借款等語。
四、經查：
（一）按身分證不敷改註或毀損、滅失、遺失時，應申請戶籍所在地戶政事務所換、
      補發新證；戶政事務所應將每月申辦身分證分別點計男、女證、初、補、換領
      之核發數量及作廢、遺失核銷、結餘數量編製月報表送直轄市、縣（市）政府
      審核查考。直轄市、縣（市）政府應於每年一月及七月十五日以前編製空白身
      分證領發報告表報內政部備查，國民身分證製發及管理要點第五點、第十一點
      分別定有明文。是國民身分證遺失之補發程序，顯未設有若票據喪失之作業流
      程，要求由票據喪失者，填具票據掛失止付申請書，連同遺失票據申報書（正
      副本一式三份），向付款行社申請掛失止付，再由付款行社一併送交票據交換
      所，正副本各一份由票據交換所轉報警察局，另一副本由票據交換所存案之掛
      失止付程序，合先敘明。
（二）本件被告乙○○固坦承於八十八年九月十八日，以其八十六年三月五日換發領
      有之國民身分證，於八十八年八月十五日，在台南市遺失，而向台南縣學甲鎮
      戶政事務所申請補領國民身分證，惟台南縣學甲鎮戶政事務所在職務上並非有
      權接受他人申告之公務員，準此，被告單純台南縣學甲鎮戶政事務所向謊稱國
      民身分證遺失者，尚與刑法第一百七十一條第一項未指定犯人誣告罪之構成要
      件不合，此觀前揭說明即明。
（三）又經查閱本案之卷證資料，除被告乙○○確於八十八年九月十八日向台南縣學
      甲鎮戶政事務所申請補領國民身分證外，並無被告主動向警察局或其他在職務
      上有權接受申告而開始刑事訴訟程序之公務員，申告其所有之國民身分證遭他
      人侵占或竊取之犯罪事實，復查無台南縣學甲鎮戶政事務所將被告申請國民身
      分證遺失之相關資料轉報警察局，嗣由警察詢問被告國民身分證如何遺失之警
      訊筆錄等資料，足知，被告除單純向台南縣學甲鎮戶政事務所申請補發國民身
      分證外，並未向其他在職務上有權接受申告而開始刑事訴訟程序之公務員，申
      告其國民身分證遺失或失竊之情，已甚明確。
（四）再者，被告乙○○於本院審理時雖已坦承未曾於八十八年間，將身分證交付與
      甲○○供辦理股票抽籤事宜（見本院九十年二十八日訊問筆錄），然在無其他
      積極事證以供佐證被告確係謊報身分證遺失之情況下，要難僅以其辯詞不足採
      信，遽為被告未指定犯人誣告犯行之認定。至被告補領國民身分證之申請書、
      王寶琴身分證影本各一紙等證物，僅能證明被告確於於八十八年九月十八日向
      台南縣學甲鎮戶政事務所申請補領國民身分證，及該已遺失之國民身分證嗣後
      仍存在之事實，惟是得否僅以此等證物，而無其他佐證下，認定被告於八十八
      年九月十八日向台南縣學甲鎮戶政事務所請領補發國民身分證之時，係明知該
      身分證並未遺失而謊報申請補發，實有疑義。
五、綜合右開所查事證，被告乙○○縱於八十八年九月十八日，向台南縣學甲鎮戶政
    事務所申請補領國民身分證，惟台南縣學甲鎮戶政事務所並非刑法第一百七十一
    條第一項未指定犯人誣告罪中所謂之該管公務員，已如前述，是被告乙○○前揭
    所為，顯與該條之構成要件有間，自不成立該條之罪；再者，亦無證據可資認定
    被告於八十八年九月十八日向台南縣學甲鎮戶政事務所請領補發國民身分證之時
    ，係明知該身分證並未遺失而謊報申請補發，本件於被告乙○○是否有右揭犯行
    ，顯然存在合理之懷疑。此外，復查無其他積極證據足資證明被告有前開犯行，
    揆諸前開說明，既不能證明被告犯罪，自應為被告無罪之諭知，爰判決如主文。
據上論斷，應依刑事訴訟法第三百零一條第一項，判決如主文。
中      華      民      國      九十    年      八      月    十六      日
                                        臺灣臺南地方法院刑事第三庭
                                            審判長法  官
                                                  法  官
                                                  法  官
右正本證明與原本無異
如不服本判決應於送達後十日內向本院提出上訴狀
                                                  書記官
中      華      民      國      九十    年      八      月    十六      日


司法院資訊處製作；財團法人民間司法改革基金會備份。
